【裁判字號】    99,消債抗,114
【裁判日期】    990528
【裁判案由】    聲請免責
【裁判全文】
臺灣高雄地方法院民事裁定           99年度消債抗字第114號
抗  告  人  甲○○原名蕭璐君.
上當事人因消費者債務清理條例聲請免責事件，不服本院於民國
99年4 月15日所為99年度消債聲字第26號不予免責之裁定，提起
抗告，本院管轄之第二審合議庭裁定如下：
    主  文
抗告駁回。
抗告費用新臺幣壹仟元由抗告人負擔。
    理  由
一、抗告意旨略以：抗告人自民國92年離婚後工作斷斷續續，靠
    打工維生，因無穩定工作收入，且於離婚前為替前夫償還賭
    債，所以才大量預借現金以卡養卡，並於大賣場及旅行社以
    刷卡換現金方式取得現金。現今於環保公司工作，每月薪資
    約新台幣16,000元，已入不敷出，所以對積欠債務無力清償
    。原審遽為不予免責之裁定，尚有違誤，爰聲明廢棄原裁定
    ，並准予免責等語。
二、按法院為終止或終結清算程序之裁定確定後，除別有規定外
    ，應以裁定免除債務人之債務。又法院裁定開始清算程序後
    ，債務人有薪資、執行業務所得或其他固定收入，而普通債
    權人之分配總額低於債務人聲請清算前2 年間，可處分所得
    扣除自己及依法應受其扶養者所必要生活費用之數額者，法
    院應為不免責之裁定，但債務人證明經普通債權人全體同意
    者，不在此限。次按債務人有下列各款情形之一者，法院應
    為不免責之裁定，但債務人證明經普通債權人全體同意者，
    不在此限：(一)於7 年內曾依破產法或本條例規定受免責；(二)
    隱匿、毀損應屬清算財團之財產，或為其他不利於債權人之
    處分；(三)捏造債務或承認不真實之債務；(四)因浪費、賭博或
    其他投機行為，致財產顯然減少或負擔過重之債務，而生開
    始清算之原因；(五)於清算聲請前1 年內，已有清算之原因，
    而隱瞞其事實，使他人與之為交易致生損害；(六)明知已有清
    算原因之事實，非基於本人之義務，而以特別利於債權人中
    之一人或數人為目的，提供擔保或消滅債務；(七)隱匿、毀棄
    、偽造或變造帳簿或其他會計文件之全部或一部，致其財產
    之狀況不真確；(八)故意於財產及收入狀況說明書為不實之記
    載，或有其他故意違反本條例所定義務之行為。消費者債務
    清理條例第132 條、第133 條及第134 條分別定有明文。依
    各該條文其立法理由說明，略謂「為免債務人濫用清算程序
    以獲免責，並敦促有清償能力者，利用薪資、執行業務所得
    或其他固定收入清償債務而受免責，爰以債務人聲請清算前
    二年間，可處分所得扣除自己及依法應受其扶養所必要生活
    費用之數額為計算基礎，以為裁定免責之依據，進而保障債
    權人可受最低清償」；且「消費者依清算程序清理債務時，
    債權人已因之蒙受相當損失，其程序之進行應秉持公正與誠
    信，如債務人對於清算之原因有可歸責性，致害及債權人之
    權益，或影響清算程序之進行，自不宜予以免責」。由此可
    知消費者債務清理條例所定之清算制度，立法目的在使債權
    人能獲得公平及最低額度之受償，並避免債務人因債務纏身
    ，而無法重建經濟生活。並非藉由清算程序使債務人無條件
    全然免除債務，或將恣意消費所造成之債務，轉嫁予債權人
    負擔。因此，債務人必須有最低程度之清償能力，或無不免
    責之事由存在，法院始得裁定予以免責。
三、經查：
（一）本件抗告人前積欠無擔保債務合計111 萬4,431 元，以不
      可歸責於己且無力清償債務為由，聲請本院准予更生，經
      本院97年度消債更字第1821號裁定開始更生。後因抗告人
      更生方案未獲債權人會議可決，且難認公允，故依法開始
      清算程序，又因抗告人財產不敷清償財團費用及財團債務
      ，而於98年12月24日以97年度司執消債清字第198 號裁定
      終止清算程序。嗣經調查結果，認抗告人以申請之信用卡
      大量預借現金，另在百貨公司、大賣場、KTV 等處消費，
      未量入為出，節約消費，而有浪費情事等由，於99年4 月
      15日以99年度消債聲字第26號裁定抗告人不予免責在案。
（二）依抗告人聲請更生時陳報，每月必要支出為16,149元，此
      有抗告人所提出之財產及收入狀況說明書附於原審卷可稽
      。惟抗告人自88年4 、5 月間起，即曾以中國信託銀行發
      行之信用卡預借現金，迄至91年7 月間已預借現金約255,
      000 元；另以聯邦銀行發行之信用卡自89年至91年間預借
      現金約185,000 元；又以花旗銀行發行之信用卡自89年12
      月起至91年1 月許預借現金計達387,000 元；並以玉山銀
      行發行之信用卡於90年8 月至91年8 月間預借現金計達
      100,000 元；及以國泰世華銀行發行之信用卡於90年3 月
      間預借現金20,000元，此有各債權銀行提出之聲請人之信
      用卡歷史消費明細表附卷可憑。是抗告人自88年5 月間至
      91年8 月間，僅預借現金部分即高達94萬7,000 元，如以
      上開抗告人所陳報每月必要支出16,149元計算，39個月之
      必要支出應為62萬9,811 元【計算式：16,149 ×39＝
      629,811 】，顯然遠低於上開抗告人預借現金之額數。據
      此，抗告人大量預借現金顯非全數供為一般通常生活及扶
      養等必要費用之所需，遑論抗告意旨另陳稱上開期間尚有
      斷斷續續之工作所得收入，果若屬實，自可用以填補部分
      家用，除有特別必要者外，尤不應有上開大量預借現金之
      情事。
（三）再者，依原審卷內附表所示各債權人所提出抗告人歷年消
      費明細資料顯示，抗告人經常消費地點包括百貨公司、娛
      樂場所等處從事逾其生活必需之高額消費，抗告人既自陳
      工作並非穩定，斷斷續續，竟仍以大量預借現金方式，從
      事高檔或欠缺必要性之消費，準此而論，其未節制開支，
      有浪費奢侈之情事，自堪認定。
四、綜上所述，抗告人確因有浪費奢侈致負擔過重之債務，而生
    開始清算之原因，依消費者債務清理條例第134 條第4 款之
    規定，應為不免責之裁定。原審裁定不予免責，核無違誤，
    抗告意旨指摘原裁定不當，求予廢棄並更為裁定，為無理由
    ，應予駁回。
五、據上論結，本件抗告為無理由，依消費者債務清理條例第11
    條第2項、第15條，民事訴訟法第495條之1第1項、第449條
    第1項、第95條、第78條，裁定如主文。
中    華    民    國    99    年    5     月    28    日
          民事鳳山分庭審判長法      官  楊富強
                            法      官  林意芳
                            法      官  何悅芳
以上正本證明與原本無異。
本裁定不得再抗告。
中    華    民    國    99    年    5     月    28    日
                            書  記  官  陳俐嫺

司法院資訊處製作；財團法人民間司法改革基金會備份。
